【裁判字號】    94,訴,1491
【裁判日期】    950412
【裁判案由】    水利法
【裁判全文】
臺北高等行政法院判決
                                     94年度訴字第01491號
                              .
原      告  甲○○
            乙○○
共      同
訴訟代理人  林建宏        律師
被      告  經濟部
代  表  人  丙○○部長）住同.
訴訟代理人  戊○○
            己○○
            丁○○
上列當事人間因水利法事件，原告等不服行政院中華民國94年 3
月21日院臺訴字第0940082241號及94年3 月16日院臺訴字第0940
082107號訴願決定，提起行政訴訟，本院判決如下：
    主  文
原告之訴駁回。
訴訟費用由原告負擔。
    理  由
一、事實概要：
    原告2 人未經申請許可，受綽號「黑雲」之不詳姓名、年籍
    成年男子僱用，夥同其他不詳姓名、年籍之成年人多人，共
    同自不詳日期起至民國（下同）93年6 月18日止，在臺中縣
    外埔鄉○○段大安溪河川區域內採取土石，嗣於93年6 月18
    日凌晨1 時30分許，經被告所屬水利署第三河川局會同臺中
    縣警察局大甲分局當場查獲，被告以原告2 人均違反水利法
    第78條之1 第3 款規定，分別依同法第92條之2 第7 款及第
    93條之5 規定，以93年8 月20日經授水字第09320233530 號
    處分書及93年8 月26日經授水字第09320233550 處分書，各
    處原告甲○○及原告乙○○罰鍰新臺幣（下同）5 百萬元，
    並沒入原告甲○○所使用之營業大貨車（車牌號碼305-RG）
    1 輛及原告乙○○所使用之營業大貨車（車牌號碼HB-288）
    1 輛。原告均不服，提起訴願，亦遭決定駁回，遂提起本件
    行政訴訟。
二、兩造聲明：
  (一)原告聲明：
    1.訴願決定及原處分關於罰鍰部分均撤銷。
    2.訴訟費用由被告負擔。
  (二)被告聲明：
    1.駁回原告之訴。
    2.訴訟費用由原告負擔。
三、兩造之爭點：
  (一)原告主張之理由：
    1.查本件原告2 人共同於93年6 月18日在臺中縣外埔鄉○○
      段大安溪河川區域採取土石，經被告所屬水利署第三河川
      局會同臺中縣警局大甲分局舉發並經被告以原告2 人係違
      反水利法第78條之1 第3 款規定，分別處罰鍰各500 萬元
      ，併各沒入營業大貨車1 輛，是本件原告2 人所受行政處
      分係基於同一或同種之事實上原因，佐以被告相同，均在
      鈞院管轄區內，按諸上述行政訴訟法第37條第1 項第3 款
      及同條第2 項所定，得提起共同訴訟。
    2.本件原告2 人於93年6 月18日案發當時，係載運土石備用
      於整地，且原告2 人所載運土石，據原告2 人於臺灣臺中
      地方法院檢察署偵查中所供，係堆放於屬河川區域內之臺
      中縣外埔鄉○○段1298地號空地放置，其數量據原告二人
      自承約有5 車，是原告2 人於案發當日，確未載運土石至
      河川域外灼然甚明。原處分及訴願決定所認定之事實，即
      有違誤。
    3.次依被告所屬水利署於93年5 月31日以經授水字第093202
      09760 號令頒之「經濟部水利署辦理違反水利法案件罰鍰
      金額裁罰基準」，有關違反上述水利法第78條之1 第3 款
      ，適用同法第92條之2 第7 款裁罰之基準為：採取土石在
      500 立方公尺以下者，罰100 萬元，每增加100 立方公尺
      （不足100 立方公尺，以100 立方公尺計算）加罰10萬元
      ；堆置土石在1000立方公尺以下者，罰100 萬元，每增加
      1000立方公尺（不足1000立方公尺，以1000立方公尺計之
      ）加罰10萬元。然本件原告2 人於偵查中自承載運約5 車
      土石至仍屬河川區域內之臺中縣外埔鄉○○段1298地號空
      地暫放。此項行為，縱經認定違反水利法第78條之1 第3
      款之規定（按此僅為假設），然依原告甲○○所有遭處沒
      入之20噸營業大貨車，廠牌為三菱，型式為福壽型，其後
      載貨車斗經加高後，每車容積亦僅約17至18立方公尺，核
      諸原告2 人於偵查中所自承載運5 車土石之自白，及現場
      查扣之三聯單，本件原告2 人所採取之土石，充其量合計
      亦僅約306 立方公尺，然原處分竟遽指摘原告2 人採取土
      石量達8,100 立方公尺，僅以極不精確之皮尺丈量及目測
      方式計算，未見其他證據證明原告2 人確有採取上述8,10
      0 立方公尺之土石。且被告稱因有共犯脫逃，而將丈量及
      目視所得之結果，全部加諸在原告2 人身上，對原告2 人
      於偵查中之自白棄置不論，均與事實不符，並已違反上開
      裁罰基準。是原處分顯然違法不當。
  (二)被告主張之理由：
    1.原告甲○○與乙○○駕駛營業大貨車，裝載業已逃逸之挖
      土機司機自大安溪河川區域內未經許可採取之土石，並運
      至堤防外（即河川區域外）之空地堆置，經臺中縣大甲分
      局會同被告所屬水利署第三河川局查獲，事證明確，被告
      依法所為處分並無不當。
    2.復查原告2 人未經許可採取之土石，其堆置地點臺中縣外
      埔鄉○○段1298地號，經核對被告88年11月29日經（88）
      水利字第88888223號重新公告之大安溪河川區域（含行水
      區）第56號河川圖籍，確係位於河川區域外，非原告等所
      稱係在河川區域內。
    3.雖原告2 人自稱其採取土石係預為農田整地之用云云，然
      查農田整地如需回填土壤，應以良質沃土為之，然其採取
      之土石均為卵礫石並不適於整地回填之用。又採取土石如
      為農地整地之用，並不需要三更半夜進行採取。
    4.原告2 人未經許可採取土石之範圍及數量，經被告所屬水
      利署第三河川局人員會同臺中縣警察局大甲分局員警前往
      現場勘查，所採取之土石面積約4,500 平方公尺（長約90
      公尺，寬約50公尺），深度約1 ．8 公尺，採取土石數量
      約8,100 立方公尺，有被告所屬水利署第三河川局93年6
      月18日現場勘查紀錄可稽，非原告所稱載運土石數量僅90
      立方公尺。本案原告未經許可採取土石數量約8,100 立方
      公尺，依被告93年5 月31日經授水字第09320209760 號令
      修正之「經濟部水利署辦理違反水利法案件罰鍰金額裁罰
      基準」第92條之2 第7 款裁罰基準計算，應裁罰金額為86
      0 萬元【計算式為（8,100-500）÷100×10+100=860】，
      因已超過罰鍰金額上限，被告爰針對原告等二人分別處以
      最高罰鍰金額500 萬元整，並無不當。
    理  由
一、本件被告之代表人於訴訟進行中由何美玥更為丙○○，茲經
    被告現任代表人丙○○依法具狀向本院聲明承受訴訟，經核
    尚無不合，應予准許。
二、原告主張：原告2 人載運土石是準備用於整地，且係堆放於
    屬河川區域內之臺中縣外埔鄉○○段1298地號空地放置，數
    量約有5 車，原告2 人於案發當日確未載運土石至河川區域
    外灼然甚明。又原告2 人縱經認定違反水利法第78條之1 第
    3 款之規定，然原告2 人載運之土石充其量亦僅約306 立方
    公尺，被告所為之裁罰，顯然違反水利署於所頒之「經濟部
    水利署辦理違反水利法案件罰鍰金額裁罰基準」。且原處分
    指摘原告2 人採取土石量達8,100 立方公尺，均未見有何證
    據證明，故原處分對原告2 人於偵查中之自白棄置不論，遽
    予裁罰，明顯違法不當。為此，求為判決撤銷訴願決定及原
    處分關於罰鍰部分云云。
三、被告則以：原告2 人駕駛營業大貨車裝載自大安溪河川區域
    內未經許可採取之土石，並運至河川區域外之空地堆置，經
    臺中縣大甲分局會同被告所屬水利署第三河川局查獲，事證
    明確。又堆置土石之地點臺中縣外埔鄉○○段1298地號，經
    核對被告88年11月29日經（88）水利字第88888223號重新公
    告之大安溪河川區域（含行水區）第56號河川圖籍，確係位
    於河川區域外，非原告等所稱係在河川區域內。雖原告等自
    稱其採取土石係預為農田整地之用云云，然查農田整地如需
    回填土壤，應以良質沃土為之，然其採取之土石均為卵礫石
    並不適於整地回填之用。且採取土石如為農地整地之用，並
    不需要三更半夜進行採取。另原告等未經許可採取土石之範
    圍及數量，面積約4,500 平方公尺（長約90公尺，寬約50公
    尺），深度約1 ．8 公尺，土石數量總計約8,100 立方公尺
    ，業經被告所屬水利署第三河川局人員會同臺中縣警察局大
    甲分局員警前往現場勘查明確，非原告所稱載運土石數量僅
    90立方公尺。依被告93年5 月31日經授水字第09320209760
    號令修正之「經濟部水利署辦理違反水利法案件罰鍰金額裁
    罰基準」，應裁罰金額為860 萬元。是本件原處分及訴願決
    定均無違誤，原告主張為無理由，求為判決駁回原告之訴等
    語，資為抗辯。
四、按「河川區域內之下列行為應經許可：…三、採取或堆置土
    石。…」「有下列情形之一者，處新臺幣100 萬元以上500
    萬元以下罰鍰：…七、違反第78條之1 第3 款、第78條之3
    第2 項第3 款規定，未經許可採取或堆置土石者。」「違反
    第46條、第47條、第54條之1 、第63條之3 、第63條之5 、
    第65條、第78條、第78條之1 或有第78條之3 情形者，主管
    機關得沒入行為人使用之設施或機具，並得公告拍賣之。」
    水利法第78條之1 第3 款、第92條之2 第7 款及第93條之5
    分別定有明文。另「一、採取土石在500 立方公尺以下者，
    罰100 萬元，每增加100 立方公尺（不足100 立方公尺，以
    100 立方公尺計算）加罰10萬元；堆置土石在1000立方公尺
    以下者，罰100 萬元，每增加1000立方公尺（不足1000立方
    公尺，以1000立方公尺計之）加罰10萬元。二、行為發生於
    汎期中者，依前項金額加罰2 分之1 。三、致他人受損害者
    ，依第一項金額加罰2 分之1 。四、行為人為累犯，依第一
    項金額加罰2 分之1 。五、致人輕傷者，依前四項金額加罰
    2 分之1 ；致重傷者，依前四項金額加罰1 倍。六、致人死
    亡或致生災害者，罰500 萬元。七、罰鍰金額以每10萬元為
    1 單位，並以4 捨5 入方式計之，惟不得高於500 萬元。」
    經濟部水利署辦理違反水利法案件罰鍰金額裁罰基準第2 點
    關於水利法第92條之2 第7 款裁罰基準部分訂定甚明。依按
    「行政機關為行使法律所授與裁量權，在遵循法律授權目的
    及範圍之內，必須實踐具體個案正義，惟顧及法律適用的一
    致性，符合平等原則，乃訂定行政裁量準則作為下級機關行
    使裁量權之準據，既能實踐具體個案之正義，又能符合平等
    原則，自非法所不許。」（最高行政法院93年度判字第1596
    號判決參照）。本件被告所頒布之經濟部水利署辦理違反水
    利法案件罰鍰金額裁罰基準，分別就違反水利法第54條之1
    、第63條之5 、第78條、第78條之1 、第78條之3 等不同情
    節，訂定不同之處罰額度，復就違反同法第78條之1 第3 款
    之情形，依據其採取土石之數量、是否發生於汎期中、致他
    人受損害、累犯、受傷或死亡等規定不同之裁罰基準，其除
    作原則性或一般性裁量基準外，另有例外情形之裁量基準，
    與法律授權目的尚無牴觸。從而上開裁罰基準可援引作為本
    件適用依據，當無疑義。
五、上開事實概要欄所述之事實，為兩造所不爭執，並有被告之
    93年8月20日經授水字第09320233530 號、93年8 月26日經
    授水字第09320233550 處分書、經濟部水利署第三河川局現
    場取締紀錄、現場勘查紀錄、原告2 人之調查筆錄、被告88
    年11月29日經（88）水利字第88888223號公告、臺中縣警察
    局大甲分局刑事案件報告書、現場照片、經濟部水利署辦理
    違反水利法案件罰鍰金額裁罰基準、保管條、土石載運清單
    （即原告所稱之三聯單）、車籍作業系統查詢認可資料、營
    業大貨車行車執照等件，分別附原處分卷、本院卷可稽，為
    可確認之事實。
六、歸納兩造之前開主張，本件爭執之重點在於：原告2 人載運
    土石後堆放之地點是否在河川區域外？被告就原告2 人載運
    土石所為之裁罰有無違法？經查：
  (一)原告起訴固然主張載運之土石均堆放於河川區域內，並未載
    出河川區域云云。然按原告2 人所稱堆放土石之地點位於臺
    中縣外埔鄉○○段1298地號，為已編列地號之私有土地，平
    日作為園藝用途一節，業經證人蘇泓霖於警詢時證述明確，
    其堆放之地點明顯與滿佈砂礫、不利使用且未編列地號之河
    川地有所不同。況上開土石堆放地點，經核對被告88年11月
    29日經（88）水利字第88888223號重新公告之大安溪河川區
    域（含行水區）第56號河川圖籍，確係位於河川區域外，亦
    有該河川圖附卷可資參照。足見原告2 人所稱載運之土石均
    堆放於河川區域內云云，與事實不符，並非可採。而原告2
    人載運之土石確係未經許可非法採取，應為原告2 人所明知
    ，否則彼等何以選擇深夜1 時30分許夜闌人靜之時刻進行？
    若非利用夜幕低垂、視線不佳之時機以掩飾其非法行為，孰
    能置信？且原告乙○○於警方欲逮捕時，因驚覺有異迅即逃
    離現場，亦為渠於警詢時坦承不諱，更見渠畏罪心虛之情。
    在在均顯示原告2 人確有實施本件違章行為之故意。本件原
    告2 人在客觀上既有載運未經許可採取土石之行為，主觀上
    復有違章之故意，則彼等載運之土石究竟作何用途，對本案
    違章行為之成立已不生影響，毋待贅言。
  (二)另本件在案發時，現場固僅查扣不詳之人所使用之挖土機1
    輛及原告2 人所使用之營業大貨車各1 輛，但原告乙○○於
    警詢時亦不諱言：「現場共有三部挖土機在挖取砂石供現場
    五部砂石車載運，所有載運至該處存放。」等語（參見乙○
    ○93年6 月18日下午2 時之警詢筆錄），核與證人即案發當
    日陪同原告甲○○到現場之友人許文豐於警詢時證述之情節
    大致相符（兩人之供述僅有1 輛營業大貨車之數量差異而已
    ，參見許文豐93年6 月18日下午6 時52分之警詢筆錄）；又
    本件所查扣之土石載運清單分別記載93年6 月14日及同年月
    17 日 ，有該清單附卷可參。準此可知，本案參與實施違章
    行為之行為人，並非僅有原告2 人，而是一個具有組織且分
    工嚴密的集體性違章行為，且其進行的時間已持續相當時日
    ，並非僅有被查獲當日而已，規模不可謂不大。而本件在案
    發之後，曾由被告所屬水利署第三河川局人員會同臺中縣警
    察局大甲分局員警前往現場履勘，經估量結果，現場遭採取
    土石數量約8, 100立方公尺（長度約90公尺，寬度約50公尺
    ，深度約1 ．8 公尺），有被告所屬水利署第三河川局93年
    6 月18日現場勘查紀錄可稽。其遭採取之土石數量龐鉅，所
    需的機具、人力及時間恰與本案集團前經查證投入之人、物
    力等資源相符，堪信確實係由原告2 人與其他集團成員基於
    共同犯意所為之結果，要無疑義。
  (三)雖原告質疑被告丈量現場所使用之工具僅是皮尺不夠精準云
    云。然按被告所屬水利署第三河川局人員之前開勘查記錄所
    載，其係依照現場實況，先丈量其長度、寬度及高度，再以
    丈量數據作為基數，相乘得出原告及其集團成員所採取之土
    石體積，其運算均符合數學原理，所得結果當屬正確無誤。
    縱然其所使用之工具為皮尺，然皮尺為標準之度量衡工具，
    被告用為測量乃屬合理，難謂其計算方式有何不當或錯誤之
    處。況依據上開裁罰基準之計算方式，採取之土石祇要達4,
    500 【500 ＋（400 ÷10）×100 】立方公尺以上，即可裁
    罰500 萬元，本件縱認測量有誤差，其初估量亦遠遠超過應
    裁罰500 萬元之基準之上，故本件應無裁罰錯誤之問題。又
    行政機關對於違章行為之證據調查，應依職權為之，不受當
    事人主張之拘束，除行政機關基於調查事實及證據之必要，
    需詢問相關之人，得以書面通知其到場陳述意見外，並未規
    定行政機關行調查程序時，被處分人皆須到場，且作成之書
    面須經其確認、簽名等，此觀行政程序法第36、37、38、39
    、40、43、62等規定自明。因此，被告所屬水利署第三河川
    局人員進行上開勘查程序所製作之筆錄，縱未經原告確認、
    簽名亦無不合法之處。況細查上開勘查程序之進行時間，恰
    為本案查獲之時，有上開筆錄之記載可資比對，原告甲○○
    係被告所屬水利署第三河川局人員會同警方當場查獲，亦在
    現場，被告所為之勘查行為若有不當或錯誤，原告甲○○並
    非不可即時糾正或主張之。綜此，原告2 人主張被告所屬水
    利署第三河川局人員使用皮尺作為丈量工具不夠精準，及上
    開勘查筆錄未經原告確認、簽名皆有違法云云，並非可採。
  (四)再按，行政法上共同違章行為，其性質與民事上之共同侵權
    行為及刑事上之共同正犯不同，則行政法上共同違章行為之
    處罰要件，未必適用民法共同侵權行為及刑法共犯之規定（
    最高行政法院93年度判字第212 號判決要旨參照）；又觀諸
    業經於94年2 月5 日公布並訂於公布1 年後（即95年2 月5
    日）施行之行政罰法第14條第1 項規定：「故意共同實施違
    反行政法上義務之行為者，依其行為情節之輕重，分別處罰
    之。」足認行政罰法就故意共同違法之情形，係採分別處罰
    之立法，參酌該法理，若數人同時違反行政法上義務者，亦
    應採分別處罰。又此所謂之分別處罰，乃指各個行為人皆可
    由行政機關依其行為情節輕重，在法定處罰之範圍內分別自
    由裁量決定之，除法定處罰上限外，並無一定總額之限制，
    此觀行政罰法第14條之立法理由第3 點：「另如個別行政作
    用法中對於共同違反行政法上義務行為之處罰，係採『由數
    行為人共同分擔』，而非分別均處罰之規定，則依本法第1
    條但書之規定，即應優先適用，而無須依本條第一項之規定
    分別處罰之。例如遺產及贈與稅法第47條規定，對於所處之
    罰鍰設有上限，足見於遺產稅之納稅義務人有多人共同繼承
    之場合，如有違反該法所課予之納稅義務而受罰鍰之處罰時
    ，該法應係採『由數個納稅義務人共同分擔』之規定，而非
    對每個繼承人均分別處以漏稅額倍數之罰鍰，否則該法第47
    條之規定將形同具文。」即可知。因此，在共同違章行為之
    情節判斷上面，關於損害部分，應以整體犯意所產生之結果
    為斷，否則細分損害結果以區隔每個行為人之責任，則將產
    生類似上開「共同分擔」之效果，此舉無異鼓勵多人共同從
    事違章行為，以減輕行政處罰之弊端。準此說明，本件水利
    法第92條之2 第7 款之處罰規定，法定處罰範圍為100 萬元
    至500 萬元，且該法亦無類似遺產及贈與稅法第47條：「前
    3 條規定之罰鍰，連同應徵之稅款，最多不得超過遺產總額
    或贈與總額。」之有關罰緩總額限制之規定，故被告參酌本
    件原告2 人及其集團成員所投入之人力、物力、時間，及採
    取之土石共約8,100 立方公尺等情節，在上開法定處罰範圍
    100 萬元至500 萬元之間對原告2 人分別裁罰，已就原告違
    反情節所造成損害及所欲達成之公益目的，予以考量，並無
    與法律授權目的相違或出於不相關動機之裁量濫用，亦無消
    極不行使裁量權之裁量怠惰等情事，難謂為不法。從而，原
    告2 人主張渠2 人載運之土石充其量僅約306 立方公尺，被
    告所為之裁罰，顯然違反裁罰基準云云，即難憑採。
七、綜上所述，原告起訴論旨，並非可採；被告以原告在河川區
    域內未經許可採取土石，違反水利法第78條之1 第3 款規定
    ，乃依同法第92條之2 第7 款規定，分別處原告2 人各罰鍰
    500 萬元，並無違誤，訴願決定遞予維持，亦無不合，原告
    起訴請求撤銷原處分及訴願決定，為無理由，應予駁回。
據上論結，本件原告之訴為無理由，爰依行政訴訟法第98條第3
項前段、第104 條，民事訴訟法第85條第1 項前段，判決如主文
。
中    華    民    國    95    年     4    月   12     日
                  第 一 庭 審 判 長 法  官  王立杰
                                    法  官  黃本仁
                                    法  官  胡方新
上為正本係照原本作成。
如不服本判決，應於送達後20日內，向本院提出上訴狀並表明上
訴理由，如於本判決宣示後送達前提起上訴者，應於判決送達後
20日內補提上訴理由書（須按他造人數附繕本）。
中    華    民    國    95    年     4    月   12     日
                                    書記官  林佳蘋


司法院資訊處製作；財團法人民間司法改革基金會備份。
